【裁判字號】    90,上更(一),440
【裁判日期】    900926
【裁判案由】    偽造文書
【裁判全文】
臺灣高等法院刑事判決                          九十年度上更(一)字第四四號
    上  訴  人  臺灣板橋地方法院檢察署檢察官
    被      告  乙○○
    被      告  甲○○
    共      同
    選任辯護人  何乃隆律師
右上訴人因被告偽造文書案件，不服臺灣板橋地方法院八十七年度訴字第三二八號，
中華民國八十七年四月二十八日第一審判決（起訴案號：臺灣板橋地方法院檢察署八
十六年度偵字第二○六○三、二五一八六號）提起上訴，經判決後，由最高法院發回
更審，本院判決如左：
    主  文
上訴駁回。
    理  由
一、公訴意旨略以：被告乙○○係設於臺北縣板橋市○○○路○段二號四樓幗勝貿易
    有限公司（下稱幗勝公司）負責人，被告甲○○為其夫，二人共同基於概括之犯
    意，未經經營仟登企業有限公司（下稱仟登公司）丁○○之同意，於民國（下同
    ）八十五年九月間，在臺北縣板橋市○○○路○段二號四樓偽刻仟登公司及丁○○印章各乙枚，並自同年九月三日起至八十六年九月十七日止，陸續將上開二印
    章蓋於藥物、化妝品廣告申請核定表及展延申請書上，並持之向臺灣省政府衛生
    處申請核准，足生損害於仟登公司及丁○○。嗣於八十六年十月三日晚六時四十
    分許，經警於上址查獲印章二枚、申請書影本十二張，並經仟登公司訴由臺北縣
    警察局板橋分局報請臺灣桃園地方法院檢察署檢察官偵查起訴，因認被告二人涉
    犯刑法第二百十七條第一項偽造印章及同法第二百十六條、第二百十條行使偽造
    私文書之罪嫌云云。
二、按犯罪事實應依證據認定之，無證據不得推定其犯罪事實，又不能證明被告犯罪
    者，應諭知無罪之判決；刑事訴訟法第一百五十四條及第三百零一條第一項分別
    定有明文；次按事實之認定，應憑證據，如未能發現相當證據，或證據不足以證
    明，自不能以推測或擬制之方法，以為裁判基礎，最高法院著有四十年臺上字第
    八六號判例可資參照；又按告訴人之陳述如無瑕疵，且就其他方面調查又與事實
    相符，固足採為科刑之基礎，倘其陳述尚有瑕疵，則在未究明前，自不得遽採為
    論罪科刑之根據，最高法院著有六十一年臺上字第三０九九號判例可資參照；末
    按認定犯罪事實所憑之證據，雖不以直接證據為限，間接證據亦包括在內，然無
    論直接或間接證據，其為訴訟上之證明，須於通常一般之人均不致有所懷疑，而
    得確信其為真實之程度者，始得據為有罪之認定，倘其證明尚未達到此一程度，
    而有合理之懷疑存在時，即無從為有罪之認定，最高法院亦著有七十六年臺上字
    第四九八六號判例可資參照。
三、本件公訴人認被告乙○○及甲○○二人涉犯刑法偽造印章及行使偽造私文書之罪
    嫌，無非係以告訴人公司之丁○○之指訴，並有仟登公司、丁○○之印章各乙枚
    及申請書影本十二張扣案為據。訊據被告乙○○及甲○○二人皆堅決否認有何偽
    造印章及行使偽造文書犯行，被告乙○○辯稱：我向仟登公司之丁○○購買化妝
    品原料、香料，再包裝成品銷給客戶，當時我沒有工廠牌照、登記證字號，因主
    管機關要求包裝盒外面要有工廠名稱、地址、登記證字號，否則無法銷售，而仟
    登公司有工廠登記證，我是向丁○○借牌，我於八十四年與丁○○接洽，經她同
    意，八十五年開始向臺灣省政府衛生處申請廣電字號，因我客戶瑞潔爾貿易有限
    公司（下稱瑞潔爾公司）要在電視有線系統即第四台刊登廣告，丁○○也有簽仟
    登公司和瑞潔爾公司之商品委託生產契約書，廣告要先向臺灣省政府衛生處核准
    ，丁○○即授權我刻仟登公司大小章去申請，因丁○○在桃園、我在板橋，她說
    拿申請表給她蓋章太麻煩，但申請用的仟登公司之工廠登記證影本等證件是丁○○拿給我的，臺灣省政府衛生處之同意公文及申請表許可字號，都寄到丁○○之
    仟登公司，丁○○再以傳真或郵寄給我，廣告誇大之多次罰單也是寄到仟登公司
    ，我向丁○○拿罰單，給瑞潔爾公司去繳罰鍰，八十六年六月跟丁○○拿罰單時
    ，丁○○也未提廣告不能展延，八十六年九月我就自己去展延，丁○○也知道廣
    告一年就要展延等語；而被告甲○○則辯稱：我只在幗勝公司包裝及送貨，公司
    業務均由太太乙○○負責處理，我不知情等語。經查：
  (一)告訴人仟登公司之負責人丁○○陳稱：「（仟登公司與瑞潔爾公司間之商品委託
    生產契約書）是我簽的，當時是被告二人來找我，我先與他們做第一批，要我開
    發票給瑞潔爾公司，之後是由被告他們自己做。罰款單是寄到仟登公司，名義是
    仟登公司罰款單，我會告訴被告二人，將單子交給他二人處理」等語（見本院九
    十年七月二十三日及九十年八月二十日訊問筆錄）及「（提示偵查卷第七十三頁
    至第七十七頁）此發票是否妳所開？是的，是我開給瑞潔爾公司。」（見原審卷
    第六十三頁反面），核與證人即瑞潔爾公司之負責人戊○○結證稱：「（商品委
    託生產契約書是否真正？）是。我是瑞潔爾公司代表人。我是與乙○○認識後才
    認識她（丁○○），也是由乙○○介紹，：：發票開出來是仟登公司，簽約是我
    交給乙○○由她去處理，蓋回後是仟登公司章，實際替我生產是由乙○○，而她
    是去向仟登公司拿原料，交貨給我是乙○○，我不管他們內部的關係。（偵查卷
    第二十五頁以下易而美面膜之化妝品廣告申請核定表格是由你送件？）是。（是
    否要附仟登公司工廠登記證影本？），我去省政府送件。核准函應該是寄給仟登
    公司，這是可查的。（該面膜廣告不實）是罰我們瑞潔爾公司，罰款是我繳的，
    我公司被約談，乙○○也被約談。（仟登公司丁○○抱怨罰單很多？）我有跟丁○○說，請她放心，我會負責到底。（仟登公司丁○○有否說停止用她公司名義
    或停止合作？）沒有。」等語（見本院九十年八月二十日訊問筆錄），大致相符
    ，並有仟登公司與瑞潔爾公司間之商品委託生產契約書影本（附於本院卷）、申
    請名義人為仟登公司之臺灣省政府衛生處藥物、八十五年九月九日及同年十月一
    日化妝品廣告申請核定表影本（見偵查卷第二十五頁至第二十八頁）、仟登公司
    名義開具之發票影本（見偵查卷第七十三頁至第七十七頁）、受文者為仟登公司
    之臺灣省政府衛生處核准之公文（見偵查卷第八十七頁）、受文者為仟登公司之
    桃園縣政府函（見原審卷第四十四頁）附卷可稽。可見告訴人仟登公司確有與瑞
    潔爾公司簽立商品委託生產契約書，依該契約書所示，訂約日為八十五年三月三
    十日，契約有效期間始於八十五年三月二十五日，但未載明截止日期，仟登公司
    雖係依契約受委託生產者，但爾後實際代工完成化妝品成品及交貨者為被告經營
    之幗勝公司，惟幗勝公司並無工廠登記證，發票乃由仟登公司開具予瑞潔爾公司
    ，廣告不實之罰單亦由仟登公司交由被告等轉交給瑞潔爾公司去繳罰款，堪認仟
    登公司之丁○○早知悉被告乙○○以其本人及仟登公司之名義，並刻用印章，為
    瑞潔爾公司以仟登公司名義於八十五年十月一日申請廣告核准字號，丁○○並迭
    透過被告乙○○交付相關文件予瑞潔爾公司之戊○○，仟登公司與被告乙○○之
    幗勝公司間確有此種為第三人代工交貨之合作關係。
  (二)抑且，觀之被告乙○○經營之幗勝公司於八十四年起即向告訴人丁○○購買化妝
    品之原料，且被告乙○○於八十五年九月三日起至八十五年十月間止，先後多次
    以化妝品軒妮絲組合、翠綠芬子芬多精滋潤組合及易而美三合一高效面膜名稱，
    於藥物、化妝品廣告申請核定表上填載仟登公司、丁○○之名義，並蓋用仟登公
    司及丁○○之印章，向臺灣省政府衛生處申請於有線電視廣告，經臺灣省政府衛
    生處核准，即將核准公文附載廣告許可字號寄送位於桃園縣蘆洲鄉○○街七號仟
    登公司工廠內，告訴人丁○○並曾將臺灣省政府衛生處通知「軒妮絲組合化妝品
    」廣告乙案，業經審查完竣之公文以傳真號碼00000000000之號碼傳
    真予被告乙○○，俾以轉交販賣「軒妮絲化妝品」之丙○○等情，業據被告乙○○於警訊及偵審中皆供述如一，而告訴人丁○○對於上述時地與被告乙○○有生
    意上往來及收受臺灣省政府衛生處核准之公文之後即傳真予被告之事實，亦陳述
    「（提示偵查卷之被告查扣物照片）藍色桶裝物是向我買的。：：（衛生處是否
    寄申請單給你？）有」（見偵查卷第六十頁正反面）及「八十五年九月乙○○在
    電話中告訴我要用我之名義去申請廣告我不同意，後來到了九月間，我收到省衛
    生處核准之公文我才傳真給乙○○，要她不要再申請：：（乙○○以仟登公司及
    丁○○之名義向省衛生處核准廣告時間長達一年，何以未報警？）我當初是想若
    不將公文交由乙○○，他們也沒辦法做，沒想到他們卻一再的做，甚至做到展延
    ，：：（提示偵查卷第八十六頁至第八十八頁所附資料，即臺灣省政府衛生處函
    ，有何意見？）第二件八十五年十一月二十七日傳真衛生處公文是丙○○來跟我
    說，我不同意，而乙○○向我苦苦哀求，說她已向丙○○收了錢，我不得已才又
    傳真給她。（所附傳真機號碼00000000000 是否為妳所有？）是的。」等語在卷
    （見原審卷第三十五頁、第三十六頁），參以證人丙○○於原審調查時結證稱：
    「：：我製作之軒妮絲化妝品，該化妝品是我向乙○○購得的，而且想在第四台
    打廣告，但須要有廣電處及衛生處核准字號，我拜託乙○○幫我申請，隔了很長
    一段時間核准公文皆未下來，我託人查問，才知在仟登公司丁○○工廠內，我向
    丁○○查問，她告訴我有此核准公文，我要她將核准公文給我，她向我抱怨有很
    多罰單都由她繳納，她很生氣要我向乙○○去要，而且丁○○說：除非白（指被
    告乙○○）要負責罰單及日後法律問題，她才要將公文給我，我就去找白，隔幾
    天白就傳真該公文給我（亦即上開附於偵查卷第五十頁之臺灣省政府衛生處核准
    之公文）：：，因白無工廠，且我向白購之化妝品是向陳之仟登公司製造的：：
    她（指告訴人丁○○）只有抱怨罰單都寄至她工廠內，且都由她在負責」，且原
    審問丙○○於八十六年十二月二十九日在臺灣板橋地方法院檢察署檢察官偵訊時
    訊以丁○○所言是否實在？丙○○當時答稱實在等情，再訊問證人丙○○，丙○○亦答稱：「當初意思是丁○○不同意將公文給我，要我去找乙○○，陳說開罰
    單過多」等語（見原審卷第五十頁、第五十一頁），並有附卷申請核定表影本十
    一紙（見偵查卷第十八頁至第二十八頁）及臺灣省政府衛生處核准之公文（見偵
    查卷第五十頁），亦足見丁○○確早已知悉被告乙○○以其本人及仟登公司之名
    義，並刻用印章，向臺灣省政府衛生處申請有線電視化妝品之廣告，其應有同意
    被告乙○○代刻告訴人公司之大小章於授權範圍內合理使用之。復參以丁○○於
    八十五年十一、十二月間收受瑞潔爾貿易有限公司戊○○之廣告罰款通知及先後
    收受桃園縣衛生局通知告訴人於八十六年六月十日及八月二十八日談話之函文（
    附於原審卷第四十三頁至第四十五頁），何以告訴人公司之丁○○卻遲至八十六
    年十月三日始報警處理，此顯與常情有違。是告訴人公司之丁○○否認事前知悉
    被告乙○○以仟登公司及其本人名義向衛生處申請化妝品廣告核准及否認同意被
    告乙○○自刻印章蓋用於上開廣告申請核定表云云，不足採取。
  (三)至於證人即瑞潔爾公司之戊○○在原審所稱：「省衛生處核准（即申請廣電核准
    字號）公文也由乙○○傳真給我，況在八十五年六月大約有三次罰單寄到仟登公
    司也透過乙○○交給我」等語（見原審卷第六十三頁），其在檢察官偵訊亦稱：
    「一開始沒有申請即先廣告，八十五年七月多接到罰單，八十五年九月衛生處叫
    我們去做筆錄，我們才知道要申請廣電字號，於是我用仟登公司改名稱去申請」
    等語（見偵查卷第六十七頁反面、第六十八頁），參以八十五年九月九日被告乙○○為瑞潔爾公司以仟登公司名義申請廣告核准字號，有化妝品廣告申請核定表
    影本（見偵查卷第二十五頁至第二十八頁）在卷可稽，可知縱於八十五年九月之
    前告訴人仟登公司有收到罰單，惟此時被告乙○○並未向主管機關申請任何廣電
    核准字號，且告訴人仟登公司亦未提出任何具體證據足認被告乙○○在此之前有
    以仟登公司名義向主管機關提出任何申請，亦難認八十五年六月至八十五年九月
    九日之時間被告乙○○有何偽造文書犯行。
  (四)關於八十六年九月十七日之展延申請書（見偵查卷第十七頁）一節。告訴人仟登
    公司確有與瑞潔爾公司簽立商品委託生產契約書，該契約書係於八十五年三月三
    十日所訂，且有效期間始於八十五年三月二十五日，但未載明截止日期，已查證
    如前，則被告乙○○在八十六年九月十七日基於該契約仍在有效期間內，且因仟
    登公司之丁○○前已知悉並同意其自刻印章蓋用於上開廣告申請核定表，為免之
    前而為之申請失效，確信係在丁○○之概括授權範圍內，未再特別詢問丁○○，
    而逕以仟登公司及丁○○之名義為瑞潔爾公司向臺灣省政府衛生處提出展延申請
    書（按：瑞潔爾公司之戊○○陳稱實際係由伊請公司之人員送件無訛，見本院九
    十年八月二十日訊問筆錄），尚難認有逾越前開同意代刻告訴人公司之大小章於
    授權範圍內合理使用之目的。抑且，被告乙○○亦明知核准後之展延申請書複本
    於加註核准廣電字號後，必會寄予告訴人仟登公司，倘有隱瞞丁○○而有偽造文
    書之意，豈膽敢為之，並任由展延申請書仍寄至仟登公司地址？加以，若告訴人
    仟登公司之丁○○於八十六年九月間確因瑞潔爾公司之廣告罰單履寄至仟登公司
    而有不滿，理應終止與瑞潔爾公司之上開契約關係，惟經訊問瑞潔爾公司之戊○○亦證稱丁○○並未說停止用他公司名義或停止合作等語（見本院九十年八月二
    十日訊問筆錄），且查無其他積極證據足證丁○○有何終止契約之意思表示，是
    告訴人仟登公司之丁○○空言否認其不同意展延，尚不足採取。準此，被告乙○○係基於得有告訴人仟登公司之丁○○概括授權在先，以及告訴人不會反對之確
    信而為之，且上開印章之刻用亦屬仟登公司同意與幗勝公司間就代工交貨予瑞潔
    爾公司之合作範圍內之合理使用，難認被告乙○○有何偽造文書之可言。至於幗
    勝公司員工之被告甲○○（即乙○○之夫）其既未參與八十五年三月三十日瑞潔
    爾公司與告訴人公司之訂約事宜，復否認與乙○○一起刻章使用，自難僅憑其與
    乙○○係夫妻關係，即認其亦涉有前開犯行。
  (五)此外，本院復查無其他積極證據足以證明被告等有何公訴人所指之偽造文書犯行
    。原審以不能證明被告等犯罪，而為無罪之諭知，其認事用法，核無違誤，應予
    維持。檢察官循告訴人聲請意旨上訴，仍執前詞指摘原判決不當，非有理由，應
    予駁回。
據上論斷，應依刑事訴訟法第三百六十八條判決如主文。
本案經檢察官沈明彥到庭執行職務。
中      華      民      國    九十      年      九      月    二十六    日
                              臺灣高等法院刑事第二十二庭
                                  審判長法  官  許  正  順
                                        法  官  邱  同  印
                                        法  官  胡  方  新
右正本證明與原本無異。
如不服本判決應於收受送達後十日內向本院提出上訴書狀，其未敘述上訴之理由者並
得於提起上訴後十日內向本院補提理由書（均須按他造當事人之人數附繕本）。
                                        書記官  秦  慧  榮
中    華    民    國     九十     年        九      月      二十七      日


司法院資訊處製作；財團法人民間司法改革基金會備份。
